臺灣臺中地方法院民事判決
110年度沙簡字第773號
原      告  胡富容  
被      告  蔡書溦（即董庭熏之承受訴訟人）

            蔡晁瑞（即董庭熏之承受訴訟人）

            蔡晁榮（即董庭熏之承受訴訟人）

            蔡晁源（即董庭熏之承受訴訟人）

兼  共  同
法定代理人  蔡宇紘（即董庭熏之承受訴訟人）

共      同
訴訟代理人  陳盈光律師
複代理人    柯忠佑律師
上列當事人間請求損害賠償事件，本院於民國111年8月3日言詞
辯論終結，判決如下：
    主      文
原告之訴駁回。
訴訟費用由原告負擔。
    事實及理由
壹、程序方面：
一、按訴狀送達後，原告不得將原訴變更或追加他訴，但擴張或
    減縮應受判決事項之聲明者，不在此限，民事訴訟法第255
    條第1項第3款定有明文。經查，本件原告起訴時聲明為：被
    告應給付原告新臺幣（下同）450,000元，及起訴狀繕本送
    達翌日起至清償日止，按年息百分之5計算之利息。嗣於民
    國111年8月3日言詞辯論期日，當庭提出書狀，並陳明原告
    請求被告應給付之金額擴張為570,000元，並更正為下述之
    聲明。核屬擴張應受判決事項之聲明，揆諸前開規定，自應
    准許。
二、按當事人死亡者，訴訟程序在有繼承人、遺產管理人或其他
    依法令應續行訴訟之人承受其訴訟以前當然停止；第168條
    至第172條及前條所定之承受訴訟人，於得為承受者，應即
    為承受之聲明，他造當事人，亦得聲明承受訴訟。民事訴訟
    法第168條、第175條分別定有明文。原告起訴後，被告董庭
    熏已於111年3月25日死亡，其繼承人於111年5月11日具狀聲
    明承受訴訟（見本院卷第155頁），合於前開規定，應予准
    許。
三、按民事簡易訴訟程序，因訴之變更、追加或提起反訴，致其
    訴之全部或一部，其財產權訴訟標的金額逾500,000元，除
    當事人合意繼續適用簡易程序外，法院應以裁定改用通常訴
    訟程序，並由原法官繼續審理。此觀民事訴訟法第435條第1
    項規定即明。查原告擴張後訴訟標的金額合計570,000元，
    固非屬民事訴訟法第427條第1項、第2項所定適用簡易程序
    之案件，惟兩造於本院111年8月3日言詞辯論時，均同意本
    件繼續適用簡易程序，是本件自應適用簡易訴訟程序審理，
    併予敘明。
貳、實體方面：
一、原告主張：原告與被告之被繼承人董庭熏（下稱董庭熏）為
    同母異父之旁系血親關係，董庭熏於109年12月11日致電原
    告，語出百般羞辱、不屑、輕視，大駡原告「抹見笑」（即
    國語之「不要臉」）共19句，而依當日兩人的對話並不是爭
    執，而是董庭熏辱駡原告，句句充滿敵意，例如依譯文第7
    項之記載，原告要求董庭熏安靜一點，董庭熏卻不停止，繼
    續辱駡「抹見笑」多句，以一般人而言，言詞就算再激烈，
    也不會說不要臉19句，顯示董庭熏係蓄意謾駡、羞辱原告，
    造成原告一般人格權，即名譽感情受到損害，原告自得依民
    法第184條第1項前段規定請求賠償。因董庭熏之行為，導致
    原告身心受到創傷及痛苦，經醫師判定為重鬱症復發，造成
    原告病情加重，頻繁看病，且原告本來擔任清潔工，後來因
    母親病重，由原告就近照顧就沒有再做，後來原告要再去工
    作，卻因為董庭熏辱罵行為，造成原告無法去工作到現在，
    故原告依照每一句辱駡受到3萬元損害來計算，請求董庭熏
    賠償共57萬元，而被告為董庭熏之繼承人，依法自應於繼承
    範圍內連帶負責。並聲明：被告應於繼承被繼承人董庭熏遺
    產範圍內，連帶給付原告57萬元，及自起訴狀繕本送達翌日
    起至清償日止，按年息百分之5計算之利息。
二、被告則以：對原告與董庭熏為同母異父之旁系血親關係，董
    庭熏曾於109年12月11日致電原告，並說出「抹見笑」共19
    句，及對原告所提譯文真正均不爭執。惟依該譯文內容可知
    ，董庭熏與原告係因生母扶養問題衍生糾紛，處於氣慎之下
    ，始出口該言詞，並非單獨辱駡原告，而係作為陳述爭辯之
    話語，意在強調表達對原告之不滿，衡情應僅屬情緒宣洩之
    字眼，並非特以該言詞謾駡原告，難認董庭熏有辱駡之主觀
    意圖及客觀行為，依原告與董庭熏間為一對一的言論，不會
    造成原告名譽權受損，至於原告是否受有一般人格權損害部
    分，因董庭熏上開言論亦屬其言論自由，不宜僅著眼於特定
    之用語文字，即率爾論斷。況董庭熏即使有過激之言論，但
    原告早於102年間即罹患雙相型情感性精神疾病，需服藥治
    療，且本件事發之時間為109年12月11日，原告卻於隔年1月
    及3月始去就診，已距有一段之時日，難判斷原告病情變化
    與董庭熏之行為有關。並聲明：原告之訴駁回。
三、得心證之理由：
    按民法第184條第1項前段規定之侵權行為，係以構成要件該
    當行為及具備不法性或違法性、故意或過失為前提。又損害
    賠償之債，以有損害之發生及有責任原因之事實，並二者之
    間，有相當因果關係為成立要件。故原告所主張損害賠償之
    債，如不合於此項成立要件者，即難謂有損害賠償請求權存
    在。當事人主張有利於己之事實者，就其事實有舉證之責任
    ，民事訴訟法第277條本文定有明文。原告就其主張事實，
    負舉證之責任，必須證明其為真實後，被告於其抗辯事實，
    始應負證明之責任；若原告先不能舉證，以證實自己主張之
    事實為真實，則被告就其抗辯之事實即令不能舉證，或其所
    舉證據尚有疵累，亦應駁回原告之請求。原告主張董庭熏故
    意過失侵害其名譽感情，侵害其一般人格權，被告不否認董
    庭熏確曾於109年12月11日致電原告，並說出「抹見笑」共1
    9句，及對原告所提譯文真正均不爭執，惟否認有侵權行為
    ，自應由原告就董庭熏之侵權行為、行為與結果間有相當因
    果關係、行為具有不法性等有利事實負舉證之責。經查：
  ㈠按言論自由為人民之基本權利，有實現個人自我、促進民主
    發展、呈現多元意見、維護人性尊嚴等多重功能，保障言論
    自由乃促進多元社會正常發展，實現民主社會應有價值，不
    可或缺之手段。至於名譽權旨在維護個人主體性及人格之完
    整性，為實現人性尊嚴所必要，二者之重要性固難分軒輊，
    在法的實現過程中，應力求其二者保障之平衡。故侵害名譽
    權而應負侵權行為損害賠償責任者，須以行為人意圖散布於
    眾，故意或過失詆毀他人名譽為必要，蓋如此始有使他人之
    名譽在社會之評價受到貶損之虞。在一對一之談話中，應賦
    予個人較大之對話空間，倘行為人基於確信之事實，申論其
    個人之意見，自不構成侵權行為，以免個人之言論受到過度
    之箝制，動輒得咎，背離民主社會之本質（最高法院99年度
    台上字第1664號判決意旨參照）。本件董庭熏與原告之通話
    內容，係一對一之談話，為兩造所自承，董庭熏顯未有意圖
    散布於眾之行為，故上開實務見解自足作為董庭熏是否對原
    告造成侵權行為之參考。
  ㈡按廣義上的名譽包括內部與外部，僅論及外部者，則為狹義
    之名譽，係指他人對特定人（包括法人）的屬性所給予的社
    會評價，即名譽權；至於某人對其內在價值的感受，即內部
    名譽，亦謂之名譽感。內部名譽是個人對自己內在價值的評
    定，是主觀上的感覺，外部名譽則是外界特定人的評價，因
    為評價者眾，公論存乎於社會之中，其判斷標準自然具有社
    會相當性，因此外部名譽亦可稱之為客觀名譽。舉例而言，
    某甲收到一封匿名信，信中對其極盡毀謗污辱之能事，某甲
    閱畢之後，有深受羞辱之感，致使精神痛苦，不敢見人。惟
    此信內容僅流通於此二人之間，並未公示於他人，是故僅對
    某甲之內部名譽造成損害，尚不及外部名譽受損害程度。又
    所謂外部名譽之概念，因個人之階級、身分、品性之不同而
    異趣，乃為其社會屬性之評價。故同一地位之人享有同一程
    度之名譽，無關乎個人之主觀覺受是否構成名譽侵害，不以
    被害人主觀感受為準，應就社會一般人之評價，客觀判斷之
    ，此即為名譽感不應在名譽權所保障之範圍內的理由之一。
    其二則為一般人格權係關於人的價值與尊嚴的權利，將名譽
    感稱之為人格尊嚴的具體內容之一予以保護，而涵攝於一般
    人格權中無可非難。惟名譽權係法定之個別人格權，性質上
    係自一般人格權衍生而出，若將名譽感視之為人格尊嚴，而
    以民法第195條之規定予以保護，則無異錯解法律概念且混
    淆了一般人格權與個別（具體）人格權之界限，並將導致法
    律適用上產生混淆。本件董庭熏於與原告之二人對話中，多
    次使用「抹見笑」（即國語之「不要臉」）共19句，如有侵
    害原告權利，應係侵害原告之名譽感，屬一般人格權，屬民
    法第184條第1項前段所保障之權利，而非侵害原告之外部名
    譽甚明。
　㈢按以粗鄙之言詞，辱罵或批評他人，即所謂侮辱之言詞，言
    詞本身多不涉及事實之陳述，即偏向於所謂意見之表達。而
    言詞是否粗俗，端賴個人之品味而定，實情往往是，私底下
    被他人指摘者，不會因為幾句粗俗言詞就受到社會上負面評
    價，毋寧反是說出此類粗俗言詞之發言者，會被社會評價為
    品位不佳、人品不良，而遭致人格貶低的社會評價，如此所
    謂「名譽」受損者，即非提告者，反係發言之人！而保障言
    論者以最有效之語言表意，原本就是言論自由的核心範圍，
    而語言、文字之選用，本來除了客觀意思之傳達溝通外，還
    有情感表述的成分在內，特別是「有力的表述，未必是文雅
    的」，強迫一個人在私底下之情境，情緒激動時不得「口出
    惡言」以發洩情緒，無異於強令行為人找尋其他宣洩出口，
    反而另滋生毀損、傷害或其他更嚴重的無可挽回的犯行發生
    。故私底下一對一談話之侮辱性言論，雖係涉及行為人主觀
    評價的意見表達，相較於誹謗帶有不實事實的傳述，侮辱言
    論雖更應受到言論自由的保障，但在審究行為人之意見表達
    或評論之言詞是否構成侮辱之言詞，而構成民事上侵權行為
    ，「合理評論原則」之不罰事由，仍可視為係對於侮辱性言
    論是否阻卻不法事由之參考事項之一，此即前述最高法院判
    決所述行為人是否基於確信之事實，而申論其個人之意見。
    此等言論，因為不涉及事實之傳述，刑法上應以公然為之，
    而形成「挑釁性言論」，足以立即形成創傷及立即導致平和
    秩序遭破壞而有害公共秩序時，方加以處罰。於民事法律上
    ，基於維護他人主觀名譽感情，即「個人擁有較佳聲譽之主
    觀願望」，應可列為侵害性之言論，然無論如何，縱然不是
    公然為之，亦必須是惡意對遭侮辱之本人為之，始能認有侵
    害性之存在。
　㈣被告雖主張下董庭熏非單獨辱駡原告，而係作為陳述爭辯之
    話語，意在強調表達對原告之不滿，難認董庭熏有辱駡之主
    觀意圖及客觀行為，且董庭熏上開言論亦屬其言論自由等語
    。惟查，依原告所提該次之對話譯文（本院依原告所提譯文
    稍加潤飾）可知，一開始原告係表示：「我要去找阿姨」，
    董庭熏即回稱：「妳去找阿姨要做啥米？妳是要騙錢哦？妳
    那ㄟ這尼抹見笑」（見本院卷第81頁），則依上開言詞，顯
    係帶有鄙視、羞辱之意味，其後與原告對話過程中，亦有數
    次於回覆原告意見時，同時重覆強調「抹見笑」之情形（見
    本院卷第83、89、93頁），以「不要臉」直接稱呼他人，一
    般係表示對方有不顧廉恥之意思，該言詞自係惡意侮辱原告
    所為，顯非被告所抗辯係與原告爭辯之話語，而有辱駡原告
    之主觀意圖及客觀行為無誤。且依上述既無基於確信之事實
    ，申論其個人之意見之適用，自無符合合理評論之原則，而
    已超越言論自由可免責之範圍，應認董庭熏確有侵害原告之
    名譽感即一般人格權之情形，故被告所辯自不足採信。
　㈤按司法院大法官釋字第689號解釋理由書謂：免於身心傷害之
    身體權雖非憲法明文列舉之自由權利，惟基於人性尊嚴理念
    ，維護個人主體性及人格自由發展，亦屬憲法第22條所保障
    之基本權利。釋字第785號解釋理由書則謂：人民之健康權
    ，為憲法第22條所保障之基本權利（釋字第753號及第767號
    解釋參照）。憲法所保障之健康權，旨在保障人民生理及心
    理機能之完整性，不受任意侵害。依上開2號解釋，將身體
    權、健康權均列為憲法保障之基本權，由此可知身體權、健
    康權均與個人主體性及人性尊嚴密不可分，具普世性，私法
    人格權之保護，自不得違反憲法保障上開人格權之意旨，法
    院適用私法上關於人格權之規定時，亦應作符合憲法價值體
    系之解釋。而民法上所稱身體，指人體的完整，乃人格的基
    礎；為維護個人主體性及人格自由發展，所謂身體之完整性
    ，除身軀、器官等之完整外，尚應包括身體之自主性，每個
    人有權支配自己身體不受不法侵犯。因此，以未徵得他人同
    意之方法，使有害人體之物質進入人體內，超過一般人客觀
    上能忍受之程度，自屬對於身體自主性之侵害。而健康，係
    指身心功能的狀態，故健康權是以保持內部機能完全為其內
    容，包含生理與心理之健康。而為實現人格自主，人性尊嚴
    之價值理念，心神的安寧或情緒等影響心理健康的因素，亦
    應納入健康權予以保護，他人不得任意侵害；僅在具體個案
    上，為調和被害人權益與加害人行為自由之保障，尚須考量
    被害人損害之嚴重性，是否屬社會通念上認為係日常生活中
    所應忍受，短暫而而輕微，一般人應自我調節情緒之侵害。
    如非屬該等短暫而輕微之侵害，則需加害人之侵權行為，與
    被害人之損害間，依前述說明，自需具有相當之因果關係始
    可構成。而所謂相當因果關係，係指依經驗法則，綜合行為
    當時所存在之一切事實，為客觀之事後審查，認為在一般情
    形下，有此環境、有此行為之同一條件，均可發生同一之結
    果者，則該條件即為發生結果之相當條件，行為與結果即有
    相當之困果關係。反之，若在一般情形上，有此同一條件存
    在，而依客觀之審查，認為不必皆發生此結果者，則該條件
    與結果並不相當，不過為偶然之事實而已，其行為與結果間
    即無相當因果關係，不能僅以行為人就其行為有故意過失，
    即認該行為與損害間有相當因果關係（最高法院98年度台上
    字第673號判決參照）。
　㈥原告雖主張因董庭熏侵害其名譽感情，經醫師判定為重鬱症
    復發，造成原告病情加重，頻繁看病，且造成原告無法去工
    作到現在，故原告受有心理健康之損害，並請求被告連帶賠
    償57萬元之損害等語，惟此為被告所否認，自應由原告舉證
    以實其說。依原告起訴狀所提資料，為佛教慈濟醫療財團法
    人台中慈濟醫院105年5月20日所年具之診斷證明書（見本院
    卷第23頁），其上雖記載「重鬱症，復發」，顯係被告侵權
    行為前之病症，核與本件無關。原告雖再提出佳佑診所之診
    斷證明書，證明其於110年1月及3月有前往該診所就醫（見
    本院卷第107頁），而本院依原告聲請，函詢佳佑診所有關
    原告於110年1月及3月因為病情惡化，就診之原因為何，依
    該診所於111年5月25日函覆本院略以：原告於本院102年8月
    7日至111年3月14日共計就診149次，最後一次就診之後至今
    尚未再回診。依據病歷記載，原告就診主訴原因為情緒與精
    神狀態不佳，影響生活與工作，門診根據病患精神狀態做診
    斷及治療，然而對個案自述的生活遭遇（生活壓力與法律問
    題），因為無從查證，基於醫病互信原則，很少主動懷疑病
    患詐病，往往假設個案所描述為真，以協助個案克服精神疾
    病對生活的影響為優先，因此無法判斷個案病情變化，是否
    與個案說的原因或另有未說的隱情之間有因果關係。臨床工
    作上一般是先"假定相關"，而非"認定相關"，因此根據看診
    紀錄無法證實病情惡化真實原因為何…個案長期罹患雙相型
    情感性精神病需要服藥治療，的確有可能比一般人更容易受
    到壓力的影響，導致精神狀態與工作能力的下降。另外根據
    病歷記載，個案分別於2020/8/26、2020/10/5、2020/12/2
    、2021/1/21、2021/2/21、2021/3/23、2021/5/18回診一次
    ，就診頻率雖然有稍微增加，但與一般慢性病回診頻次相去
    無幾。個案2020年共回診9次，2021年共回診10次，2022年
    至今回診3次，短期似有影響，平均沒有特別不同等語（見
    本院卷第177、179頁）。則依上述之說明可知，原告雖有可
    能因受到被告的辱駡言詞，其情緒受到短暫而而輕微之侵害
    ，但從被告其後於1個月餘之後之100年1月21日始至佳佑診
    所就診，其後再於1個月後之110年2月21日回診，足見原告
    於當時所受短暫而輕微之侵害應已平復，始才能於1個月餘
    之後才去就診，且其後就診頻率亦未明顯增加之情無誤，故
    原告主張因董庭熏之上開侵權行為導致其重鬱症復發，病情
    加重，頻繁看病等健康權受有損害，自不足採信。又原告雖
    主張其本來擔任清潔工，後來因母親病重，由原告就近照顧
    就沒有再做，後來原告要再去工作，卻因為董庭熏辱罵行為
    ，造成原告無法去工作到現在等情，惟查，原告於本院111
    年8月3日言詞辯論時亦坦承係在109年11、12月聲請勞退，
    所以就聲請退休等語，原告亦未舉證確實有想要找工作確因
    董庭熏侵權行為而造成無法工作之證據，自難以證明原告亦
    有其他財產上損害。
四、綜上所述，原告依民法第184條第1項前段規定，請求董庭熏
    之繼承人於繼承董庭熏遺產範圍內連帶賠償，因原告無法證
    明確實受有損害，其請求自無理由，應予駁回。
五、本件事證已臻明確，兩造其餘之攻擊或防禦方法及所用之證
    據，經本院斟酌後，認為均不足以影響本判決之結果，爰不
    逐一論列，併此敘明。
六、訴訟費用負擔之依據：民事訴訟法第78條。
中　　華　　民　　國　　111 　年　　8 　　月　　17　　日
                  沙鹿簡易庭   法  官  黃建都
以上為正本係照原本作成。
如不服本判決，應於送達後20日內，向本院提出上訴狀並表明上
訴理由，如於本判決宣示後送達前提起上訴者，應於判決送達後
20日內補提上訴理由書（須附繕本）。如委任律師提起上訴者，
應一併繳納上訴審裁判費。
中　　華　　民　　國　　111 　年　　8 　　月　　17　　日
                               書記官